【裁判字號】    89,上更(一),12
【裁判日期】    890405
【裁判案由】    違反貪污治罪條例等
【裁判全文】
臺灣高等法院臺南分院刑事判決          八十九年度上更(一)字第一二號  Ａ
      上  訴  人
      即  被  告  丁  ○  ○
      指定辯護人  本院公設辯護人  辛 ○ ○
      上  訴  人
      即  被  告  乙  ○  ○
      選任辯護人  汪  玉  蓮
右上訴人因違反貪污治罪條例案件，不服臺灣嘉義地方法院八十七年度訴字第五○七
號中華民國八十八年一月廿六日第一審判決（起訴案號：臺灣嘉義地方法院檢察署八
十六年度偵字第八一一六號、八十七年度偵字第一七九二號），提起上訴，判決後經
最高法院第一次發回更審，本院判決如左：
      主      文
上訴駁回。
      事      實
一、乙○○於民國（下同）七十九年間係『中國石油股份有限公司』（下稱『中油公
    司』）嘉義營運處『大林加油站』站長，負責點收該加油站加油款及審核員工差
    假、工作日誌等業務，丁○○於七十九年間係『大林加油站』加油員，負責加油
    及收取加油款工作，均係依據法令從事公務之人員，均明知『中油公司』工作規
    則規定代簽到者以曠職論處及曠職之日不給薪資。緣乙○○自七十九年一月五日
    起，至同年十二月九日止，擔任『大林加油站』站長期間，明知丁○○沈溺大家
    樂賭博，時常未能簽到上班，或有遲到之情形，乙○○與丁○○竟基於犯意之聯
    絡，意圖為自己不法之所有，並基於概括之犯意，在丁○○未依時上班或遲到之
    際，由乙○○利用值班機會，於該日工作日誌代為簽到，登載於所掌管工作日誌
    公文書上，並完成製表蓋章，呈報『中油公司』嘉義營運處，或利用附表所示輪
    休（或上、下午班不同班別）之際，前往『大林加油站』代丁○○上班，並於該
    日代理站長甲○○、戊○○、謝桃源、丙○○、劉俊云所掌管工作日誌上代丁○○簽到，使無犯意聯絡之甲○○、戊○○、謝桃源、丙○○、劉俊云審核工作日
    誌時，未將丁○○剔除，而將不實事實登載於職務上所掌工作日誌，並完成製表
    蓋章，呈報『中油公司』嘉義營運處，足以生損害於該營運處對於人事管理之正
    確性。且乙○○於休假代簽到後或虛應執行勤務二小時旋離開加油站，並未依時
    實際代執勤務，使該營運處人事、會計管理員陷於錯誤，誤認丁○○按時上班，
    如數給與丁○○日薪新台幣（下同）一千三百元，丁○○於翌日或他日與乙○○
    碰遇時，按未上班日數每日交付一千元予乙○○，乙○○、丁○○共同利用職務
    上機會，以相同方式詐騙得逞二十次，共詐得二萬六千元。
二、案經法務部調查局嘉義市調查站移送臺灣嘉義地方法院檢察署檢察官偵查起訴。
      理      由
一、訊據上訴人即被告乙○○、丁○○固供承於擔任大林加油站站長、加油員時，曾
    多次由被告乙○○替丁○○簽到之事實，惟均矢口否認有共同利用職務上機會詐
    取財務之犯行，丁○○辯稱：伊因忘記簽到或因值勤地點與簽到處相距甚遠，致
    疏未簽到，然實際均有上班，伊於調查站之陳述及所寫自白書係調查員稱如此陳
    述才沒事或判緩刑，實際伊並未拿錢給乙○○云云；乙○○則辯稱：案發當時工
    作日誌由員工相互代簽情形，相當普遍，僅為避免漏簽到後，尚須遠至嘉義營業
    處補簽到，因丁○○經常疏未簽到，始代丁○○簽到；且因伊住處離大林加油站
    甚近，乃利用休假中午時段至大林加油站幫忙，並非代班，俟員工用餐休息後再
    行離開，何況當時人力不足，丁○○不可能有未到班情形云云。
二、惟查：
（一）右揭事實，迭據被告丁○○於嘉義市調查站及偵查中坦承不諱，並經證人即大
      林加油站代理站長戊○○、甲○○於嘉義市調查站偵訊時證述屬實，復有大林
      加油站工作日誌影本（內附乙○○代簽筆跡）、出勤簽到筆跡清查表（內附乙○○代簽到日期及次數統計）乙份在卷足資佐證。
（二）參以本案乃被告丁○○遭他人投函檢舉後，自行前往嘉義市調查站投案，並坦
      述犯行，有其親筆所寫自白書乙份附卷足憑（詳八十六年度偵字第八一一六號
      卷第三頁、第四頁）。按被告丁○○於嘉義市調查站偵訊時供承：「我於七十
      九、八十年間因沈迷『大家樂』賭博，經常未上班及簽到」「（你未上班，站
      長劉景山、乙○○如何處理？）劉景山知道我參加『大家樂』賭博，常需計算
      牌支致無法上班，遂主動向我表示，叫我不用上班，但必須由我提供一日所得
      約一千元給他，．．．至七十九年元月間迄同年十二月我調至『大林加油站』
      ，我向乙○○表示毋須上班，且願比照劉景山之方式每次交付一千元，乙○○
      則表同意，我亦每次提供一千元給他」、「（你於七十九年間共有幾次未上班
      而提供金錢給乙○○之情形？金額共若干？）前後次數詳細我並不清楚，僅記
      得約二十次，每次一千元，共計二萬元」、「我均於翌日或下次碰面時於加油
      站辦公室親自以現金交付予乙○○，乙○○均當場收下．．．」、「劉景山、
      乙○○為何能在你實際未上班之情形下，而能不被中油嘉義營業處查覺？）劉
      景山、乙○○職務係站長可以准假，遇有上級查勤時，渠等會以代理簽到，有
      事公出等理由來規避上級查勤」等語（詳八十六年度偵字第八一一六號卷第六
      頁正面第一行至第八行、背面最末行至第七頁正面第十行、第二十四背面至第
      二十五頁正面）。嗣於檢察官訊問時供稱：「自白書是我寫的，市調站所供實
      在」、「．．．除乙○○代我簽到外，因我沒有上班簽到習慣，有時由別人代
      簽」、「（別人代簽有無收取你的賄款？）沒有，他們只是代我簽到，而有收
      取我的賄款只有乙○○及劉景山二人」等語（詳八十六年度偵字第八一一六號
      卷第二十四背面第二行、第十一行至第二十五頁正面第二行）。又證人即大林
      加油站代理站長戊○○於嘉義市調查站偵訊時證稱：「（丁○○由你帶班時，
      有無確實上班？）有時沒有確實上班，而由他人代班」、「我於乙○○休假時
      代理站長，乙○○即利用休假時代丁○○至加油站並代為簽到」、「乙○○代
      丁○○上班大部分是至加油站簽完名後即離開，未實際上班，其餘部分情形是
      協助加油一、二小時後即離開」等語（詳嘉義市調查站卷第八頁正面第十二行
      至第十三行、背面第十二行至第九頁正面第三行）。另一位代理站長甲○○亦
      於嘉義市調查站證稱：「（你擔任代理站長期間，丁○○有無確實上班？）大
      部分時間丁○○未確實上班，而由他人代班」、「由站長乙○○代理」、「站
      長乙○○於休假而由我代理時，其間若逢丁○○有班，乙○○均會至加油站代
      理丁○○上班並代丁○○簽到」、「我身為代理站長，丁○○沒來上班而由乙○○代班並簽到，我均親自目睹」等語（詳嘉義市調查站卷第十三頁正面第一
      行至第十行）；足證被告丁○○前開自白，洵與事實相符，應可憑信。
（三）被告丁○○於本院前審供稱調查站自白書是調查員逼伊寫的云云（見本院八十
      八年度上訴字第二七０號卷第四十一頁背面），本院前審審理中依被告丁○○
      選任辯護人之聲請，向嘉義市調查站調閱被告丁○○偵訊錄影帶顯示，並無刑
      求或威逼利誘情事，有勘驗筆錄之記載足按（詳本院前開卷第六十五頁正面）
      。被告乙○○之辯護人於本審時以本院前開勘驗錄影帶，調查站於八十六年十
      二月十七日訊問丁○○僅只錄二十分鐘，顯無全程錄影，聲請調閱及勘驗云云
      ，經本院勘驗該錄影帶，依錄影帶出示之時間係自八十六年十二月十七日上午
      九點三十九分起開始訊問，期間十一時三分五十七秒至十一時六分三十二秒休
      息，讓被告丁○○上洗手間，於十二時起至十二時二十四分丁○○抄寫自白書
      ，抄完後在現場與調查員一起吃午餐，至十三時五分製作完成；訊問過程調查
      員全部語氣平和，從無疾言厲色之情事，並提供茶水、午餐，並准被告吸煙；
      調查員曾出示六法全書予被告丁○○閱覽告知自白效力，要被告寫自白書，被
      告表示不會寫，而由調查員打草稿後向被告告知內容，被告並無異而抄寫，製
      作筆錄完成後確有交筆錄給被告丁○○詳為閱覽，丁○○並無異議而簽名，有
      本院八十九年二月十六日之勘驗筆錄在卷可稽。足見本院前審所謂二十分鐘係
      指被告丁○○書寫自白書之時間，並非製作筆錄全部之時間。又自白書雖係由
      調查員打草稿，惟經詳為告知被告丁○○，並無異議，而製作筆錄之過程並無
      調查員威逼之情事，足證被告丁○○於本院前審前開所謂「伊自白書係遭調查
      員強逼所寫」乙節，顯與事實不符，應無可採。
（四）被告乙○○代丁○○簽到之事實，有中油公司大林加油站工作日誌影本附卷足
      憑（詳八十六年度偵字第八一一六號卷第七十九頁至第一百三十八頁）。由前
      開大林加油站工作日誌記載顯示，除被告乙○○於值班時以站長身分替丁○○
      簽到外，甚至更於下班後由甲○○、戊○○、謝桃源、丙○○以代理站長值班
      時，仍然替被告丁○○簽到，此有嘉義市調查站八十七年七月三十日嘉市肅字
      第八七三七四號函檢送之『乙○○於輪休或不同班別代丁○○簽到清查表』乙
      份在卷足稽（詳八十六年度偵字第八一一六號卷第七十七頁至第七十八頁）。
      其次參以檢察官偵訊時，命被告丁○○與乙○○當庭對質，被告丁○○仍堅稱
      確有未上班，而支付簽到款項一千元予乙○○情事（詳八十六年度偵字第八一
      一六號卷第三十六頁正面第二行）。證人即製作被告丁○○之調查員庚○○於
      本院到庭證稱：被告乙○○代簽較給付之二十次為多，是有部分沒有給錢，丁○○他自己也不記得那天給錢，而給錢部分是在七十九年間，八十年度代簽部
      分他沒給錢，給錢部分是在大林加油站時，丁○○在大林加油站是自七十九年
      一月一日至七十九年十二月十二日，我們只是告訴丁○○自白可以減輕其刑，
      那時丁○○稱只給二十次所以是二萬元等語（見本院八十九年三月七日訊問筆
      錄），是以被告乙○○雖利用值班機會，於該日工作日誌代為簽到，或利用附
      表所示輪休（或上、下午班不同班別）之際，代丁○○上班，並於該日代理站
      長甲○○、戊○○、謝桃源、丙○○、劉俊云所掌管工作日誌上代丁○○簽到
      ，惟僅付二十次每次一千元，替丁○○簽到或虛應上班，以掩護被告丁○○未
      上班之事實，至為明灼。
（五）證人即『中油公司』管理師龔清顯、己○○、陳巖榮、陳乙慶雖分別於原審法
      院、本院前審及本審調查中證稱：未查獲丁○○有簽到但未上班情形，渠等至
      各加油站主要查核其他業務，並非針對人員上班，因此人員方面僅核對工作日
      誌有幾名員工簽到，幾名員工上班，且並非經常查核，約一個月去一次等語（
      詳原審卷第廿九頁背面至第三十頁正面、本院前審卷第四十頁背面第一行至第
      五行、本院八十九年二月一日訊問筆錄）。以此衡之，被告乙○○既有於丁○○未上班簽到時，替被告丁○○簽到上班，則『中油公司』嘉義營業處管理師
      龔清顯、己○○、陳巖榮、陳乙慶偶而前往『大林加油站』業務檢查時，自難
      發現前開弊端，故證人龔清顯、己○○、陳巖榮、陳乙慶前開證言內容，顯難
      資為有利於被告乙○○、丁○○之論據。嗣證人甲○○、戊○○、丙○○自偵
      查中以迄本院調查時翻異前詞，改稱：被告乙○○雖有替丁○○簽到，但被告
      丁○○均有實際上班乙節，顯係事後勾串迴護之詞，難以採信。又『中油公司
      』政府股份既在百分之五十以上，屬國營事業機關，依大法官會議釋字第八號
      解釋意旨，其依法令從事於該公司職務之人員，自應認為刑法上所稱之公務員
      。被告乙○○、丁○○另辯稱：渠等不具公務員身分，而無貪污治罪條例之適
      用乙節，揆諸前開說明，亦無可採。
（六）綜上所述，被告乙○○、丁○○前開所辯，無非飾卸刑責之詞，委無可採。被
      告乙○○、丁○○共同利用職務上機會詐取財物之犯行，事證已臻明確，渠等
      犯行洵堪認定。
三、按『戡亂時期貪污治罪條例』已於民國八十一年七月十七日修正為『貪污治罪條
    例』，並於同年月十九日生效施行，嗣於八十五年十月二十三日再度修正公布，
    並自同年月二十五日生效施行。被告乙○○、丁○○犯罪時間在該條例八十一年
    七月十七日及八十五年十月二十三日修正前，經比較修正前後新舊法有關利用職
    務上機會詐取財物規定，仍以八十一年七月十九日生效施行之貪污治罪條例較有
    利於被告乙○○、丁○○，依刑法第二條第一項但書規定，自應適用八十一年七
    月十九日生效施行之貪污治罪條例處斷。本件被告乙○○、丁○○分別依序為嘉
    義縣大林鎮『大林加油站』站長、加油員，乙○○負責點收該加油站加油款及審
    核員工差假、工作日誌等業務，丁○○則負責加油及收取加油款工作，業據渠等
    於嘉義市調查站偵訊時供明在卷，均係依據法令從事公務之人員。被告乙○○、
    丁○○均明知未上班不能領取薪資，竟於被告乙○○以大林加油站站長身分值班
    時，在工作日誌上故意為丁○○已簽到上班虛偽不實之登載，持以向『中油公司
    』申領薪資，或於被告乙○○輪休（或上、下午班不同班別）之際，復前往加油
    站虛偽代丁○○上班，並於工作日誌上代丁○○簽到，利用不知情代理站長甲○○、戊○○、謝桃源、丙○○、劉俊云所填載工作日誌，據以向『中油公司』騙
    取薪資，自足以生損害於『中油公司』。核被告乙○○、丁○○所為，均係犯刑
    法第二百十六條、第二百十三條、第二百十四條行使公務員登載不實罪、行使使
    公務員登載不實罪、修正前貪污治罪條例第五條第一項第二款利用職務上機會詐
    取財物罪。又渠等公務員登載不實及使公務員登載不實之低度行為，應各為渠等
    進而行使之高度行為所吸收，不另論以公務員登載不實及使公務員登載不實罪。
    該二人利用不知情代理站長甲○○、戊○○、謝桃源、丙○○、劉俊云填寫工作
    日誌，而申領丁○○薪資，屬間接正犯。又被告丁○○雖不具有大林加油站站長
    身分，但與被告乙○○共同實施公務員登載不實罪，依刑法第三十一條第一項規
    定，仍應以共犯論。被告乙○○、丁○○就前開犯行，互有犯意之聯絡及行為之
    分擔，均應論以共同正犯。又渠等行使公務員登載不實、行使使公務員登載不實
    及詐取財物先後多次犯行，時間緊接，所犯構成要件亦復相同，顯係基於概括之
    犯意反覆為之，均為連續犯，各應依法論以一罪，並加重其刑。所犯前開三罪，
    具有方法結果之牽連關係，應從一重按修正前即八十一年七月十九日生效施行貪
    污治罪條例第五條第一項第二款利用職務上機會詐取財物罪處斷。又被告丁○○
    於嘉義市調查站偵訊時即已自白其犯罪，有嘉義市調查站偵訊筆錄及自白書各乙
    份在卷足按，應依修正前貪污治罪條例第八條後段減輕其刑，並先加後減。又被
    告乙○○、丁○○所得財物合計在五萬元以下，應依修正前貪污治罪條例第十一
    條第一項減輕其刑。又被告乙○○、丁○○犯罪延續至七十九年十二月九日，與
    中華民國八十年罪犯減刑條例適用限於在七十九年十月三十一日以前者不符，應
    無該減刑條例適用，併此敘明。
四、原審以被告乙○○、丁○○罪證明確，因予適用修正前貪污治罪條例第二條前段
    、第五條第一項第二款、第八條後段、第九條、第十一條第一項、第十六條、第
    十七條，刑法第十一條前段、第二條第一項但書、第二十八條、第三十一條第一
    項、第五十六條、第二百十六條、第二百十三條、第二百十四條、第五十五條、
    第三十七條第二項、罰金罰鍰提高標準條例第一條前段規定，並審酌被告乙○○
    、丁○○犯罪動機、目的、手段及犯罪後態度與所生危害等一切情狀，乙○○量
    處有期徒刑三年七月，丁○○量處有期徒刑二年，復均依法宣告褫奪公權三年。
    至於被告乙○○、丁○○共同詐取財物二萬六千元，併依修正前貪污治罪條例第
    九條規定，諭知追繳發還被害人中油公司嘉義營運處，如一部或全部無法追繳時
    ，以其財產抵償之。本院經核原判決認事用法，並無不合，量刑亦稱允當。上訴
    意旨，否認犯罪，並指摘原判決不當，為無理由，應予駁回。
五、據上論斷，應依刑事訴訟法第三百六十八條判決如主文。
本案經檢察官楊秀美到庭執行職務。
中    華    民    國      八十九      年      四      月        五      日
                                  臺灣高等法院臺南分院刑事第一庭
                                      審判長法官  鄭    文    肅
                                            法官  王    浦    傑
                                            法官  楊    明    章
右正本證明與原本無異。
如不服本判決，應於判決送達後十日內向本院提出上訴狀，其未敘述理由者並應於提
出上訴狀後十日內向本院補提理由書（應附繕本)。
                                      法院書記官  易    慧    玲
中    華    民    國      八十九      年      四      月        七      日
附錄本判決論罪科刑法條：
刑法第二百十三條：
公務員明知為不實之事項，而登載於職務上所掌之公文書，足以生損害於公眾或他人
者，處一年以上七年以下有期徒刑。
刑法第二百十四條：
明知為不實之事項，而使公務員登載於職務上所掌之公文書，足以生損害於公眾或他
人者，處三年以下有期徒刑、拘役或五百元以下罰金。
刑法第二百十六條：
行使第二百十條至第二百十五條之文書者，依偽造、變造文書或登載不實事項或使登
載不實事項之規定處斷。
修正前貪污治罪條例第五條：
有左列行為之一者，處七年以上有期徒刑，得併科新臺幣二百萬元以下罰金：第二款
：利用職務上之機會，詐取財物者。


司法院資訊處製作；財團法人民間司法改革基金會備份。
